臺灣高雄地方法院民事判決　　　　　　 95年度重訴字第227號
原　　　告　乙○○○
訴訟代理人　丙○○
原　　　告　戊○○
　　　　　　　　　　　　0樓
　　　　　　甲○○
　　　　　　　　　　　　71號.
被　　　告　己○○
　　　　　　庚○○○
共　　　同
訴訟代理人　洪茂松律師
上列當事人間請求分割共有物事件，本院於民國96年1 月24日言
詞辯論終結，判決如下：
    主  文
兩造共有坐落高雄縣燕巢鄉○○段五二地號，面積捌仟柒佰捌拾
柒‧零貳平方公尺土地准予分割。其中如附圖所示A 部分面積貳
仟玖佰貳拾玖‧零貳平方公尺分歸被告己○○取得；如附圖所示
B 部分面積貳仟玖佰貳拾玖平方公尺分歸被告庚○○○取得；如
附圖所示C 部分面積貳仟玖佰貳拾玖平方公尺由原告按應有部分
各三分之一之比例保持共有。
被告應將如附圖所示C部分土地交付原告。
訴訟費用由被告己○○負擔三分之一、被告庚○○○負擔三分之
一，餘由原告共同負擔。
    事實及理由
一、原告主張：兩造當事人所共有坐落之高雄縣燕巢鄉○○段52
    地號，面積8787.02平方公尺土地（以下簡稱系爭土地），
    原告的應有部分比例分別為原告乙○○○49/360、原告戊○
    ○為41/360、原告甲○○為2/24，被告己○○之應有部分為
    1/3 、被告庚○○○為1/3 。兩造就該土地並無不分割之約
    定，亦無法令規定不能分割之情事，基於土地經濟有效利用
    ，實有分割之必要，因無法協議分割，故依法訴請分割，並
    聲明請求：(一)兩造共有之系爭土地准予分割，其中如附圖所
    示A 部分面積2929.02 平方公尺分歸被告己○○取得；如附
    圖所示B 部分面積2929平方公尺分歸被告庚○○○取得；如
    附圖所示C 部分面積2929平方公尺由原告按應有部分各為1/
    3 之比例保持共有；(二)被告應將分割後之土地交付原告。
二、被告則以：原告對於系爭土地固登記擁有1/3 之應有部分，
    但是系爭土地原所有權人即原告被繼承人韓萬川、被告己○
    ○及被告庚○○○之配偶韓萬興3 人於民國30年間約定分割
    財產，由韓萬川分得系爭土地之1/6 ，被告己○○分得1/6
    ，韓萬興分得2/3 。又於民國4 、5 0 年間，韓萬川將其
    1/6 之應有部分分別出賣給被告己○○及韓萬興，所以系爭
    土地於原告繼承前被繼承人韓萬川即對於系爭土地沒有所有
    權，也未在系爭土地上耕作或興建建築物，登記謄本之記載
    與事實不符原告自不得主張分割系爭土地等語資為抗辯，並
    聲明：駁回原告之訴。
三、兩造爭執及不爭執之事項：
（一）不爭執事項：
   1、系爭土地原名為吊雞林4-10號，嗣重劃後為吊雞林1002號
      ，再經重劃後始更名為目前之名稱。於民國34年1 月24
      日由韓萬川、訴外人韓萬興、被告己○○基於繼承之原因
      各登記為應有部分3 分之1 ，目前於登記簿上登記為被告
      己○○應有部分3 分之1 、被告庚○○○3 分之1 、原告
      所占之應有部分為3 分之1 。
   2、系爭土地原由訴外人辛○○、被告己○○、訴外人韓萬興
      共同使用，目前由被告共同使用中，原告並未在其上使用
      。
   3、原告的分割方案系爭土地上現存的建物均未因分割線經過
      而有拆除的必要。原告所希望分得土地部分建有非原告所
      興建之新安招釣蝦廠鐵皮屋1 座。
   4、原告所提分割方案，各分割土地均面臨20米寬之道路。
（二）爭執事項
   1、韓萬川、被告己○○及韓萬興3 人於34年間是否曾經約定
      分割系爭土地？嗣韓萬川是否曾將系爭土地之應有部分讓
      售予被告？
   2、原告所提分割方案是否符合公平、避免細分、符合使用現況
      等原則？
   3、原告是否得向被告請求交付分割後之土地？
四、本院得心證之理由：
（一）韓萬川、被告己○○及韓萬興3 人於34年間是否曾經約定
      分割系爭土地？嗣韓萬川是否曾將系爭土地之應有部分讓
      售予被告？
   1、按不動產物權，依法律行為而取得設定、喪失、及變更者
      ，非經登記，不生效力；又依土地法所為之登記，有絕對
      效力，民法第758 條、土地法第43條定有明文，又該所謂
      登記有絕對效力，係為保護因信賴登記取得土地權利之第
      三人而設，故登記原因無效或得撤銷時，在第三人未取得
      土地權利前，真正權利人對於登記名義人自仍得主張之，
      最高法院40年度台上字第1892號著有判例。反之，若未存
      有登記無效或得撤銷之原因，即不得對抗登記名義人因登
      記所生物權之效力。
   2、原告主張在系爭土地上享有之應有部分占1/3 ，為原告提
      出土地登記謄本為證，被告則否認登記內容之真正，主張
      原告之被繼承人韓萬川早將其應有部分土地讓售與被告己
      ○○及訴外人韓萬興等情，固為被告聲請證人即韓萬川、
      被告己○○、韓萬興之姐丁○○○證稱：「韓萬川是我的
      弟弟。當初韓萬川只有半份，己○○也是半份，韓萬興分
      得二份，但是沒有分得種植蕃薯的田地。那是他們三個弟
      弟協議去分的。‧‧‧‧，後來韓萬川親自告訴我，他將
      他的持分賣給大的與小的二個人。至於登記的事情我就不
      知道，我只知道兄弟間買賣但是沒有登記，因為也是韓萬
      川告訴我這件事情」；證人即同為兄妹之李韓嫌證述：「
      ‧‧‧‧萬典、萬川分到比較小份，但是都分到好的可以
      種植蕃薯的田園，而萬興比較大份，但是沒有分到好的田
      園。持分比例就是萬興部分比萬典、萬川的部分大一份，
      我是聽說。持分比例後來情形，萬川有將持分賣給萬典、
      萬興的事情，因為萬川流浪在外，土地都是留給他的太太
      小孩在耕作，我就問為何沒有再耕作，我就聽萬典的太太
      告訴我。萬川將土地一份賣給萬典、一份賣給萬興‧‧‧
      ‧」等語有關韓萬川事後將其分得應有部分出賣與被告己
      ○○及韓萬興等情尚屬一致，惟上開證詞均為原告所否認
      ，而上揭證詞亦均僅屬聽聞韓萬川或被告己○○之配偶告
      知證人始知曉，並未親見或親聞韓萬川、被告己○○及韓
      萬興3 人如何分配系爭土地之應有部分，韓萬川是否確將
      系爭土地應有部分出賣與被告己○○及韓萬興，其證詞並
      無其他確實憑據可資佐據，且時間久遠人之記憶並不可靠
      ，上開證詞尚難確認為真，自不得為憑。
   3、且查系爭土地早於日據時期之昭和15年4 月24日（相當於
      民國29年4 月24日）開始登記在案，包含在面積為一田九
      分貳厘六毛土地的一部分，由所有權人登記為許丁和林永
      萍共同持分各1/2 。許丁2 人於昭和15年5 月17日（民國
      29 年5月17日）辦理土地分割各分得一半，韓萬川之父親
      韓新出於昭和17年11月7 日（民國31年11月7 日）向許丁
      購買許丁所分得之土地，而在同年11月9 日（民國31年11
      月9 日）為買賣登記完成。韓新出逝世後，系爭土地於昭
      和20年1 月24日（民國34年1 月24日）以繼承登記移轉予
      被告己○○1/3 、韓萬興1/3 、韓萬川1/3 ，民國35年4
      月29日國民政府修正土地法登記條文後，系爭土地於民國
      35 年7月19日登記之面積為零甲9 分2 厘6毛（即89公畝
      81公釐），且登記為共業，而由被告己○○享有1/3 、韓
      萬興1/3 、韓萬川1/3 之應有部分。民國53年3 月1 日韓
      萬興死亡，其應有部分於53年8 月6 日登記移轉給其妻。
      即使於民國61年高雄縣政府實施土地重劃系爭土地經農地
      重劃登記完成，確定後的登記內容系爭土地仍由被告己○
      ○享有應有部分1/3 、被告庚○○○1/3 、韓萬川1/3 ，
      民國90年3 月6 日地籍圖重測地段變更，應有部分之比
      例亦未變更，此有原告所提出系爭土地登記簿、高雄縣政
      吊雞林農地重劃區土地所有權人原有土地與新分配土地對
      照清冊、異動索引為證，本院並調閱系爭土地之日據時期
      登記簿、土地重劃前後土地對照清冊、總登記簿謄本、手
      抄謄本互核無訛，堪認為真，應足為憑，是不僅系爭土地
      原來登記為被告己○○享有應有部分1/3 、被告庚○○○
      1/3 、韓萬川1/3 ，且民國61年間的農地重劃，民國90年
      地籍圖重測，被告均有機會於公告期間異議韓萬川之登記
      名義不實而未異議，是被告所辯顯屬臨訟爭辯之詞，尚無
      實據，而原告另聲請證人即原告之母辛○○於審理中證稱
      ：「持分比例三人一個人一份，因為一個人一個所有權狀
      。萬川有告訴我持分一人一份，權狀在我那裡」等語則與
      開登記內容相符，應足佐證，是系爭土地原告所登記應有
      部分占1/3 之內容，查無因韓萬川出賣而生無效或得撤銷
      之事由而應予塗銷，原告依其為系爭土地共有人之地位請
      求分割，與法有合，主張當足可採。
（二）原告所提分割方案是否符合公平、避免細分、符合使用現
      況等原則？
   1、按「共有物之分割，依共有人協議之方法行之。分割之方
      法，不能協議決定者，法院得因任何共有人之聲請，命為
      左列之分配：一　以原物分配於各共有人。二　變賣共有
      物，以價金分配於各共有人。原物為分配時，如共有人中
      ，有不能按其應有部分受分配者，得以金錢補償之」，民
      法第824 條定有明文。而共有物分割方法，法院應斟酌當
      事人之聲明，共有物之性質，經濟效用及全體共有人之利
      益等公平決之，最高法院69年度台上字第3862號著有判例
      。
   2、系爭土地為兩造當事人共有，且無不分割之約定，亦無法
      令規定不能分割之情事，為兩造所不爭執，堪足認定，而
      本件原告所主張如附圖所示之分割方法，其中請求分割後
      由被告己○○所取得之如附圖所示A 土地部分，土地上之
      資源回收廠1 座、加強磚造建物1 棟均原為被告己○○所
      搭蓋及使用，且未逾預定分割界線，無分割後拆除之虞；
      被告庚○○○所取得之如附圖所示B 土地部分，土地上之
      汽車保養場1 座原為被告庚○○○所搭蓋使用，且未逾預
      定分割界線，亦無分割後拆除之虞；原告所取得如附圖所
      示C 土地部分，其上則有他人所興建之「新安招釣蝦場」
      鐵皮屋1 棟。預定分割之3 筆土地除被告己○○多出0.02
      平方公尺，分割後之土地區塊大小型狀均大致相等，且均
      面臨路寬20公尺寬的安招路，通行均甚順暢，此有本院會
      同地政人員勘驗現場後繪製系爭土地複丈成果圖並製有勘
      驗筆錄在卷足稽。是原告所提分割方案尚稱公允並符合使
      用現況，且分割後之土地經濟價值因共有關係已單純化或
      已成為單獨所有且交通無礙，亦當可提高，至於原告所預
      定取得之土地上「新安招釣蝦場」鐵皮屋1 棟並非被告所
      興建，此據被告自承此為被告庚○○○之兒子韓明球單獨
      興建，是不涉及共有人間因分割系爭土地而生補償問題，
      故不礙及原告所提方案的妥當性。此外，被告於訴訟中對
      於原告所提分割方案內容亦明確表示並不反對，該分割方
      案當足可採。
（三）原告是否得向被告請求交付分割後之土地？
   1、按共有物之原物分割，依民法第825 條規定觀之，係各共
      有人就存在於共有物全部之應有部分互相移轉，使各共有
      人取得各自分得部分之單獨所有權，最高法院85年度台上
      字第2676號則著有判例。是請求共有物分割者若因分割後
      因應有部分相互移轉而應取得各自分得部分，但他共有人
      有不願履行者，即應可對他共有人請求給付之。
   2、經查原告雖為系爭土地共有人但未占有使用該土地，為被
      告所不爭，此由上開系爭土地之建物均非原告所興建使用
      等情，亦足徵之，堪予認定，並參以被告於本訴中均以原
      告非為系爭土地的所有權人拒絕原告之分割請求，亦顯有
      不讓原告占有使用系爭土地之意思，是系爭土地分割後，
      兩造當事人應本於各自之應有部分相互移轉而各自向他共
      有人取得應分割部分，參照前述，被告自應將原告分得部
      分交付予原告，原告之主張洵屬有據，應予准許。
五、綜上所述，原告之登記名義並無疑義，且本院審酌系爭土地
    之使用現狀、整體利用之效益、共有人之利益、原告所提附
    圖所示分割方案之優點、兩造之意願等情，認以附圖所示分
    割方案分割系爭土地，應屬可採，爰分割為如主文所示，且
    被告應將分割後原告應分得之土地交付予原告。
六、又本件係因分割共有物而涉訟，被告之行為可認係按當時之
    訴訟程度為伸張或防禦權利所必要，故勝訴之原告亦應負擔
    一部分訴訟費用，且訴訟費用仍應依各共有人之應有部分比
    例即各為1/3定之為宜，始較公平。
七、據上論結，本件原告之訴為有理由，依民事訴訟法第385 條
    第1 項前段、第78條、第85條第1 項但書、第81條第2 款，
    判決如主文。
中　　華　　民　　國　　96　　年　　2 　　月　　14　　日
                  民事第四庭法　官　古振暉
正本係照原本作成。
如不服本判決，應於送達後20日內，向本院提出上訴狀並表明上
訴理由，如於本判決宣示後送達前提起上訴者，應於判決送達後
10日內補提上訴理由書（須附繕本）。
中　　華　　民　　國　　96　　年　　2 　　月　　14　　日
                                書記官　陳展榮
